【裁判字號】    89,台上,2088
【裁判日期】    890420
【裁判案由】    妨害投票
【裁判全文】
最高法院刑事判決                              八十九年度台上字第二○八八號
    上  訴  人  丁○○
                甲○○
                乙○○
                丙○○
                己○○
    共      同
    選任辯護人  蔡宏修律師
                林螢秀律師
    上  訴  人  戊○○
    右  一  人
    選任辯護人  蔡宏修律師
                林螢秀律師
                陳英鳳律師
右上訴人等因妨害投票案件，不服台灣高等法院台南分院中華民國八十八年九月二十
九日第二審更審判決（八十八年度上更(一)字第三二○號，起訴案號：台灣台南地方法
院檢察署八十七年度偵字第一三五六九號），提起上訴，本院判決如左：
    主  文
原判決撤銷，發回台灣高等法院台南分院。
    理  由
本件原判決認定上訴人丁○○為台南市第十六屆西區北頭里里長候選人，同時為台南
市○○路○段一一七號，及同路段九五號房屋之所有人，前者為其經營之頂好童裝行
店址，後者則為其服務處兼競選總部。上訴人戊○○、甲○○分別係同路段一二七號
、一一五號之原住戶，上訴人乙○○為同路段九五號之住戶，曾為頂好童裝行員工。
上訴人己○○、丙○○均係頂好童裝行員工，於選舉時擔任助選工作。其等六人為於
北頭里里長選舉時增加票源，以利丁○○當選，遂基於共同犯意聯絡，明知原判決附
表所載台南市○○路○段九五、一一五、一一七、一二七號內，於民國八十七年二月
間遷入之大量住戶，除原住戶外，其餘均實際居住於該里之外，且不會真正遷入上開
地址居住（即俗稱幽靈人口）。仍由丁○○主導，丙○○及己○○協助，取得原住戶
甲○○、乙○○、戊○○之配合，提供遷入必要之文件，在同年二月間，接續前往台
南巿西區戶政事務所辦理手續，分別申請登記遷入上開四地址。使上開台南市○○路
○段九五號有四戶十五人，同路段一一五號有二戶十九人，同路段一一七號有十七戶
二十四人，同路段一二七號有五戶十人。上開虛報遷入戶，迄未在上址居住，惟仍因
渠等在取得選舉權之基準日即同年二月十二日前申請遷入，而獲得台南巿西區戶政事
務所將上開虛報遷入上址之人員，編入該里選舉人名冊，並公告確定。於同年六月十
三日投票日，上開虛報遷入人口中，設籍於府前路二段九五號者僅有一人未投票，設
籍於同路段一一五號僅有一人未投票，設籍於同路段一一七號者無人未去投票，設籍
於同路段一二七號僅有一人未投票，其餘均前往投票。因上開不應在該選區選舉之票
數共約四十餘票之加入，使該次里長選舉之得票數發生不正確結果（該次選舉，丁○
○於北頭里獲得一百四十票，約占有效票數之百分之五十四，當選該里里長）。其中
府前路二段九五號、一一五號虛報遷入之住戶，多數於選後之同年六、七月間辦理遷
出。上訴人等以此虛報不實之方式，申請辦理戶籍遷入，使該管戶政機關、選舉委員
會，將此不實事項登載於戶籍資料及選舉名冊，足以生損害於該管戶政機關及選舉委
員會等情。因而撤銷第一審判決，依牽連犯關係，改判仍論處上訴人等共同以非法方
法，使投票發生不正確之結果罪刑，固非無見。
惟查：(一)刑事訴訟法第九十五條第一款規定，訊問被告應先告知犯罪嫌疑及所犯所有
罪名。此所謂「犯罪嫌疑及所犯所有罪名」，除起訴書所記載之犯罪事實及所犯法條
外，自包含依刑事訴訟法第二百六十七條規定起訴效力所擴張之犯罪事實及罪名。法
院就此等新增之犯罪事實及罪名，應踐行上開告知之程序，使被告知悉而充分行使其
防禦權。本件原審認上訴人等以上開虛報不實之方式，申請辦理戶籍遷入，使該管戶
政機關、選舉委員會，將不實事項登載於戶籍資料及選舉名冊，足以生損害於該管戶
政機關及選舉委員會，應犯刑法第二百十四條之使公務員登載不實罪。起訴書雖未記
載上訴人等此部分犯罪事實，然上訴人等此部分犯行與所犯妨害投票正確罪行，有方
法結果之牽連關係，屬裁判上一罪，乃併予審判。惟原審未依上述規定，於調查或審
判程序中告知上訴人等前開新增之犯罪事實及罪名，使其等有充分辯論之機會，自欠
允洽。(二)審理事實之法院，對於被告有利及不利之證據，應從各方面詳予調查，期能
發現真實。又犯罪事實應依證據認定，有罪之判決書，應於理由內記載認定犯罪事實
所憑之證據及其認定之理由，否則即有理由不備之違法。原判決以附表補充事實欄之
記載，於附表記載其中設籍於台南市○○路○段九五號之蔡魏麗雲、鄭琬鈴；設籍於
同路段一一五號之劉美娟、陳文義、邱治花、劉玉燕、薛清源、陳文琦、黃淑雯、陳
惠玲、丙○○；設籍於同路段一一七號之曾進安、曾謝麗月、高榮男、林明義、施乃
文、陳美娟、黃乾定、曾美惠、李坤憲、王鄭秀治、吳錦竹、李劉秀惠、李維智、王
陳秀華、吳昭瑩、吳洪瑞蓮、吳金霖、吳秋男、劉素梅、陳國輝、蔡春足；設籍於同
路段一二七號之高武輝、鄭阿宗、鄭瑞霜、王萬順、林粉、鍾職、潘怡靜等人，迄未
遷出其戶籍。如果無訛，則其等戶籍自遷入各該住址後，已歷相當時日，何以仍未遷
出﹖是否有久住該處之意思﹖其中有無確實居住該處之人﹖能否認全係所謂之「幽靈
人口」﹖尚非全然無疑，仍有深入研求之必要。乃原審未詳加調查釐清，並闡述其所
憑之證據及認定之理由，即遽謂各該設籍者全係所謂「幽靈人口」，自有調查未盡及
理由不備之違誤。(三)牽連犯應引用刑法第五十五條為依據。原判決認定上訴人等所犯
妨害投票正確罪及使公務員登載不實罪之間，有方法結果之牽連關係，為牽連犯，惟
據上論結欄內未引用刑法第五十五條為依據，亦有未洽。以上或為上訴意旨所指摘，
或為本院得依職權調查之事項。上訴人等上訴意旨指摘原判決不當，非無理由，應認
有發回更審之原因。
據上論結，應依刑事訴訟法第三百九十七條、第四百零一條，判決如主文。
中      華      民      國    八十九    年      四      月     二十     日
                              最高法院刑事第八庭
                                  審判長法官  吳  雄  銘
                                        法官  池  啟  明
                                        法官  石  木  欽
                                        法官  郭  毓  洲
                                        法官  吳  三  龍
      右正本證明與原本無異
                                              書  記  官
中      華      民      國    八十九    年      四      月    二十六    日


司法院資訊處製作；財團法人民間司法改革基金會備份。
